【裁判字號】    98,訴,223
【裁判日期】    981106
【裁判案由】    分割共有物
【裁判全文】
臺灣彰化地方法院民事判決  98年度訴字第223號
原      告  甲○○
訴訟代理人  乙○○律師
複代理  人  寅○○
被      告  丙○○
            子○○
            丑○○
            癸○○
            丁○○
            庚○○
兼上列三人
共      同
訴訟代理人  己○○
被      告  戊○○
            壬○○
            辛○○
上三人共同
訴訟代理人  陳政麟律師
            蔣志明律師
上列當事人間請求分割共有物事件，本院於民國98年10月23日言
詞辯論終結，判決如下：
    主      文
兩造共有坐落彰化縣和美鎮○○段七九九地號、地目建、面積三
五二０點六八平方公尺之土地及同段八００地號、地目建、面積
一六四九點六三平方公尺土地，應予合併分割為如附圖即彰化縣
和美地政事務所民國九十八年十月二十一日土地複丈成果圖所示
，編號B1部分、面積四二四點九六平方公尺之土地由被告己○○
取得；編號B2部分、面積二五五點０二平方公尺之土地，由被告
丑○○取得；編號B3部分、面積一二七點四六平方公尺之土地由
被告丙○○取得；編號B4部分、面積二五五點０二平方公尺之土
地由被告子○○取得；編號B5部分、面積一五九點三九平方公尺
之土地由原告取得；編號B6部分、面積一五九點三九平方公尺之
土地由被告庚○○取得；編號B7部分、面積一五九點三九平方公
尺之土地由被告癸○○取得；編號B8部分、面積三七二平方公尺
之土地由被告己○○、丁○○共同取得，並依應有部分比例被告
己○○一０００００分之五七一五三、被告丁○○一０００００
分之四二八四七之比例維持共有；編號B9部分、面積二五八五點
一五平方公尺之土地由被告戊○○、壬○○、辛○○共同取得，
並依應有部分比例被告戊○○一五分之一０、被告壬○○一五分
之二、被告辛○○應有部分一五分之三之比例維持共有；編號B
部分、面積四二０點二六平方公尺之土地及編號B-1部分、面積
二五二點二七平方公尺之土地由原告、被告丙○○、被告子○○
、被告丑○○、被告癸○○、被告丁○○、被告庚○○、被告己○○共同取得，並按原告及各該被告原應有部分之比例維持共有
。
被告戊○○、壬○○、辛○○應依附表二所示之金額連帶補償原
告、被告丙○○、子○○、丑○○、癸○○、丁○○、庚○○、
己○○。
訴訟費用由兩造按附表一所示之比例負擔。
    事實及理由
一、原告主張：
  (一)坐落彰化縣和美鎮○○段799 地號、地目建、面積3,520.68
    平方公尺之土地及同段800 地號、地目建、面積1,649.63平
    方公尺之土地（下合稱系爭2 筆土地），為兩造所共有，兩
    造應有部分比例詳如附表一所示。
  (二)又系爭2 筆土地並無因物之使用目的不能分割之情事，或契
    約訂有不分割之期限，兩造間無法為分割之協議，爰依民法
    第823 條以下之規定，請求合併分割系爭2 筆土地，其分割
    方法，請求依附圖即彰化縣和美地政事務所民國98年10月21
    日土地複丈成果圖所示分割方案分割。
  (三)因被告戊○○、壬○○、辛○○不分擔道路面積，故應以附
    圖所示編號B-1 部分、面積252.27平方公尺，預備供私設通
    路使用之土地的一半面積即126.135 平方公尺，以每坪新臺
    幣（下同）15,500元計算，共591,415 元，連帶補償原告及
    其他被告，由原告及其他被告依原應有部分比例分配。
  (四)目前被告丁○○於系爭2 筆土地上之應有部分各24分之1 ，
    均設定抵押權予被告己○○，於本件分割後，應於分割登記
    時轉載於被告丁○○分得的土地上；又被告丁○○之應有部
    分業經法院為假扣押查封登記，故仍請法院裁判分割等語。
    並聲明：如主文所示。
二、被告之聲明及陳述：
  (一)被告戊○○、壬○○、辛○○陳稱：
  1.同意分割。系爭2 筆土地相鄰且共有人相同，各共有人對於
    系爭2 筆土地之應有部分亦均相同，故請求合併分割系爭2
    筆土地，以免土地零散，不利整體利用。又被告戊○○、壬○○、辛○○同意分割後依應有部分比例被告戊○○15分之
    10、被告壬○○15分之2 、被告辛○○應有部分10分之3 之
    比例繼續維持共有。
  2.對於彰化縣和美地政事務所98年4 月7 日土地複丈成果圖所
    示編號C 、D 之被告戊○○所有建物，不再主張保留。
  3.因被告戊○○、壬○○、辛○○已經有相鄰之同段798 地號
    土地可供通行，所以無須通行系爭2 筆土地分割後所留存之
    通路，故被告戊○○、壬○○、辛○○應不分擔預留供私設
    通路用而維持共有之土地面積，但被告戊○○、壬○○、辛○○同意以附圖所示編號B-1 部分、面積252.27平方公尺土
    地之一半面積即126.135 平方公尺，以每坪15,500元計算，
    共591,415 元，連帶補償原告及其他被告，由原告及其他被
    告依原應有部分比例分配。
  4.目前被告丁○○於系爭2 筆土地上之應有部分各24分之1 ，
    均設定抵押權予被告己○○，於本件分割後，抵押權部分應
    予塗銷，或應於分割登記時轉載於被告丁○○分得的土地上
    等語。並聲明：同意附圖所示分割方案。
  (二)被告癸○○、丁○○、庚○○、己○○陳稱：同意分割，同
    意合併分割；被告丁○○、己○○同意繼續維持共有，同意
    被告戊○○、壬○○、辛○○不分擔道路面積，同意附圖所
    示方案，同意被告戊○○、壬○○、辛○○依上開標準連帶
    補償原告及其他被告。目前被告丁○○於系爭2 筆土地上之
    應有部分各24分之1 ，均設定抵押權予被告己○○，而被告
    己○○同意於系爭2 筆土地分割完後，依照修正後民法規定
    ，將該抵押權移轉登記到被告丁○○分得的土地。目前系爭
    2 筆土地上被告癸○○、丁○○、庚○○、己○○所有之地
    上物均不須保存等語。並聲明：同意附圖所示分割方案。
  (三)被告丙○○陳稱：同意分割，同意合併分割，同意被告戊○○、壬○○、辛○○不分擔道路面積，同意附圖所示方案，
    同意被告戊○○、壬○○、辛○○依上開標準連帶補償原告
    及其他被告等語。並聲明：同意附圖所示分割方案。
  (四)被告子○○、丑○○陳稱：同意分割，同意合併分割，同意
    被告戊○○、壬○○、辛○○不分擔道路面積，同意附圖所
    示方案，同意被告戊○○、壬○○、辛○○依上開標準連帶
    補償原告及其他被告如附表二所示。系爭2 筆土地上被告子
    ○○、丑○○所使用之地上物均不須保存等語。並聲明：同
    意附圖所示分割方案。
三、得心證之理由：
  (一)本件原告主張系爭2 筆土地為兩造所共有，兩造應有部分比
    例詳如附表一所示。系爭2 筆土地並無因物之使用目的不能
    分割之情事，或契約訂有不分割之期限，兩造間無法為分割
    之協議等情，業據原告提出地籍圖謄本、土地登記謄本為證
    ，且為到庭之被告所不爭執，堪認原告此部分之主張為真實
    。是以原告依民法第823 條之規定，請求分割系爭2 筆土地
    ，於法有據，應予准許。
  (二)按分割共有物之訴，係就同一共有關係之共有物，予以分割
    ，使共有人各就共有物之一部分單獨取得所有權之形成訴訟
    。故數共有物，除依其性質及其共有人與應有部分均相同，
    並經共有人全體同意者外，尚難認其得為合併分割（最高法
    院85年度台上字第2959號判決意旨參照），可知，如數共有
    土地之性質、共有人與應有部分均相同，且經全體共有人同
    意，即得為合併分割；且依98年1 月23日修正公布，同年7
    月24日施行之民法第824 條第5 項「共有人相同之數不動產
    ，除法令另有規定外，共有人得請求合併分割」之規定，除
    法律另有禁止規定外，即應准予合併分割。查系爭2 筆土地
    之共有人及應有部分均相同，共有人均同意合併分割，且系
    爭2 筆土地地目均為建、使用地類別均為乙種建築用地，有
    土地登記謄本附卷可稽，至堪確定。是原告請求將系爭2 筆
    土地合併分割，為有理由，亦應准許。
  (三)次按共有人因共有物分割之方法不能協議決定，而提起請求
    分割共有物之訴，應由法院斟酌當事人之聲請、共有物之性
    質、經濟效用及全體共有人之利益、意願等公平決定之。則
    本院審酌：
  1.系爭2 筆土地相鄰接，合併後可結合成一完整土地，並呈現
    南半部較方正，北半部趨近於三角形之地形；系爭2 筆土地
    南半部目前有原告及被告（除被告丙○○外）等人所有、甚
    為老舊之平房坐落其上（所有人均不主張保留），北半部則
    有被告戊○○所有並希望保留之二樓鋼筋混凝土造房屋座落
    其上；而系爭2 筆土地南半部東邊有私設通路，可供對外聯
    絡，另東側所面臨之同段798 地號土地則為被告辛○○所有
    ，設有私設通路可供目前使用北半部之被告戊○○、壬○○
    、辛○○對外通行，至系爭2 筆土地南邊、西邊、北邊則均
    與訴外人所有土地相鄰，無通路對外通行等情，業據本院會
    同兩造及彰化縣和美地政事務所測量員到場勘測屬實，並製
    有勘驗筆錄、現場略圖、彰化縣和美地政事務所98年4 月7
    日土地複丈成果圖附卷可稽，至堪確定。
  2.附圖所示之分割方案，使兩造分得之土地均面臨道路，具對
    外聯絡便利之優點，且使被告戊○○、壬○○、辛○○得依
    目前使用狀況取得北半部土地，並繼續利用相鄰之被告辛○○所有同段798 地號土地上私設通路對外通行，不但符合上
    開三人之對土地利用之要求，亦符合原告及其他被告希望之
    利用方式；而各共有人分得之土地均甚完整方正，也有利於
    土地發揮其經濟效用。又附圖所示方案使被告戊○○所有如
    彰化縣和美地政事務所98年4 月7 日土地複丈成果圖編號A
    所示之二樓鋼筋混凝土造房屋得以保存，可避免不必要的經
    濟損失；至其餘建物因均屬老舊平房，價值不高，且目前使
    用各該建物之被告又均表示不要保存該等建物等語，可認縱
    因土地分割可能導致各該建物須予拆除，應不致造成原告及
    被告過大損失，亦無礙於社會經濟之安定。是附圖所示方案
    既已得兩造同意，且客觀上對兩造復無何特別不利之處，自
    堪稱允當。
  3.從而，本院認附圖所示之分割方案應屬公平且適當，爰判決
    如主文第1 項所示。
  (四)再按法院裁判分割共有物，倘共有人中有不能按其應有部分
    受分配，或所受分配之不動產，其價格不相當時，法院非不
    得命以金錢為補償。又按數人負同一債務，明示對於債權人
    各負全部給付之責任者，為連帶債務，民法第272 條第1 項
    定有明文。查：
  1.依附圖所示方案分割結果，被告戊○○、壬○○、辛○○並
    未依其等之應有部分比例分擔如附圖編號B及B-1所示預備供
    私設通路使用之土地面積，該部分土地僅由原告及其他被告
    依原應有部分比例分擔，是被告戊○○、壬○○、辛○○自
    應依民法第824 條第3 項之規定，對原告及其他被告為補償
    ，始符公允。
  2.本件兩造均同意由被告戊○○、壬○○、辛○○三人以附圖
    所示編號B-1 部分、面積252.27平方公尺土地之一半面積12
    6.135 平方公尺，及以每坪15,500元計算，共591,415 元之
    金額，連帶補償予原告及其餘被告，並由原告及其餘被告依
    原應有部分比例分配；而本院審酌被告戊○○、壬○○、辛○○三人依原應有部分比例須分擔之私設通路即附圖編號B
    、B-1 土地之面積為336.27平方公尺、系爭2 筆土地公告現
    值每坪為13,223元及附圖編號B 、B-1 所示預備供私設通路
    使用之土地主要係供原告及其他被告使用，與被告戊○○、
    壬○○、辛○○三人分得如附圖編號B9所示土地僅以6 公尺
    寬相鄰接，對被告戊○○、壬○○、辛○○分得B9土地之增
    值性及利用便利性顯不如原告及其他被告所分得之土地等情
    ，認兩造均同意之上開補償條件，應屬公平適當。是被告戊○○、壬○○、辛○○應連帶補償原告及其餘被告如附表二
    所示，爰判決如主文第2 項所示。
  (五)末按應有部分有抵押權或質權者，其權利不因共有物之分割
    而受影響。但有下列情形之一者，其權利移存於抵押人或出
    質人所分得之部分：一權利人同意分割。二權利人已參加共
    有物分割訴訟。三權利人經共有人告知訴訟而未參加。98年
    1 月23日修正公布，同年7 月24日施行之民法第824-1 條第
    1 項、第2 項分別定有明文。是被告丁○○雖曾將其於系爭
    2 筆土地上之應有部分各24分之1 均設定抵押權予被告己○○，然因被告己○○亦為系爭2 筆土地之共有人及本件被告
    ，且同意分割，並於審理時明確表示對該抵押權於分割登記
    時轉載於被告丁○○分得的土地上沒有意見等語，則依新修
    正施行之民法第824-1 條第2 項規定，被告己○○於系爭2
    筆土地上就被告丁○○應有部分各24分之1 所設定之抵押權
    ，自應於分割後移存於抵押人即被告丁○○分割所得之部分
    ，併予敘明。
五、訴訟費用負擔之依據：民事訴訟法第78條、第80條之1 、第
    85條第1 項但書。
中    華    民    國    98    年    11    月    6     日
                  民事第一庭  法  官  吳永梁
附表一：
┌─────┬─────────┬──────┐
│共有人姓名│    應有部分比例  │應負擔訴訟費│
│          ├────┬────┤用比例      │
│          │ 799地號│ 800地號│            │
├─────┼────┼────┼──────┤
│戊○○    │ 10/30  │ 10/30  │  33.32％   │
├─────┼────┼────┼──────┤
│丙○○    │  1/30  │  1/30  │   3.33％   │
├─────┼────┼────┼──────┤
│子○○    │  2/30  │  2/30  │   6.67％   │
├─────┼────┼────┼──────┤
│丑○○    │  2/30  │  2/30  │   6.67％   │
├─────┼────┼────┼──────┤
│癸○○    │  1/24  │  1/24  │   4.17％   │
├─────┼────┼────┼──────┤
│丁○○    │  1/24  │  1/24  │   4.17％   │
├─────┼────┼────┼──────┤
│庚○○    │  1/24  │  1/24  │   4.17％   │
├─────┼────┼────┼──────┤
│己○○    │  1/6   │  1/6   │  16.66％   │
├─────┼────┼────┼──────┤
│甲○○    │  1/24  │  1/24  │   4.17％   │
├─────┼────┼────┼──────┤
│壬○○    │  2/30  │  2/30  │   6.67％   │
├─────┼────┼────┼──────┤
│辛○○    │  3/30  │  3/30  │     10％   │
└─────┴────┴────┴──────┘
附表二：被告戊○○、壬○○、辛○○連帶補償原告、被告丙○○、子○○、丑○○、癸○○、丁○○、庚○○、己○○之金額
┌─────┬─────────────┐
│受補償共有│受補償金額（新臺幣：元）  │
│人姓名    │                          │
├─────┼─────────────┤
│丙○○    │39,427                    │
├─────┼─────────────┤
│子○○    │78,855                    │
├─────┼─────────────┤
│丑○○    │78,855                    │
├─────┼─────────────┤
│癸○○    │49,285                    │
├─────┼─────────────┤
│丁○○    │49,285                    │
├─────┼─────────────┤
│庚○○    │49,285                    │
├─────┼─────────────┤
│己○○    │197,138                   │
├─────┼─────────────┤
│甲○○    │49,285                    │
└─────┴─────────────┘
以上正本係照原本作成。
如對判決上訴，應於判決送達後20日內向本院提出上訴狀。
中    華    民    國    98    年    11    月    9     日
                              書記官  陳美敏


司法院資訊處製作；財團法人民間司法改革基金會備份。
